【裁判字號】    93,重上,357
【裁判日期】    950725
【裁判案由】    返還借款等
【裁判全文】
臺灣高等法院民事判決                 93年度重上字第357號
上  訴  人  乙○○
訴訟代理人  許文彬律師
複代理人    周欣穎律師
被上訴人    甲○○
訴訟代理人  崔百慶律師
            王柏棠律師
上列當事人間返還借款等事件，上訴人對於中華民國93年5 月31
日臺灣臺北地方法院92年度重訴字第489 號第一審判決提起上訴
，並於本院為訴之追加，經本院於95年7 月11日言詞辯論終結，
判決如下：
    主  文
原判決關於(一)命上訴人給付新台幣陸拾萬元之反訴部分；(二)駁回
上訴人後開第三項之訴部分，暨命上訴人負擔訴訟費用之裁判均
廢棄。
上開(一)廢棄部分，被上訴人在第一審之反訴駁回。
被上訴人應再給付上訴人新台幣柒佰壹拾捌萬玖仟柒佰伍拾元，
及自民國九十二年一月十七日起至清償日止，按年息百分之五計
算之利息。
其餘上訴駁回。
第一、二審訴訟費用由被上訴人負擔十分之八，餘由上訴人負擔
。
本判決第三項所命被上訴人之給付部分，於上訴人以新台幣貳佰
參拾玖萬柒仟元供擔保後，得假執行；但被上訴人如以新台幣柒
佰壹拾捌萬玖仟柒佰伍拾元預供擔保，得免為假執行。
    事實及理由
一、按當事人於第二審為訴之變更、追加，非經他造同意，不得
    為之，但請求之基礎事實同一者，不在此限，民事訴訟法第
    446條第1項但書、第255條第1項第2 款定有明文。本件上訴
    人就請求被上訴人給付新台幣（下同）500 萬元部分，在原
    審係主張依據消費借貸關係、適用或類推適用信託法第65條
    規定請求，其於本院追加依據民法第179 條規定請求（見本
    院卷第119、121、131 頁），核其追加請求之基礎事實與起
    訴請求之基礎事實同一，依上開規定，自應准許。合先敘明
    。
二、上訴人聲明求為判決：(一)關於本訴部分：(1)原判決關於駁回
    上訴人後開第(2)項之訴部分廢棄。(2)被上訴人應再給付上訴
    人966萬9,750元，及自民國（下同）92年1 月17日起至清償
    日止，按年息5%計算之利息。(3)願供擔保請准宣告假執行。
    (二)關於反訴部分：(一)原判決關於不利上訴人部分廢棄。(二)上
    開廢棄部分，被上訴人在第一審之反訴駁回。
    被上訴人聲明求為判決：(一)上訴及追加之訴均駁回。(二)如受
    不利判決，願預供擔保請准宣告免為假執行。
三、上訴人起訴主張：被上訴人為伊之獨生女，於88年底至89年
    間，向伊謊稱其在美商花旗銀行股份有限公司（下稱花旗銀
    行）上班需要存款業績，陸續向伊借款合計500 萬元，此由
    被上訴人於91年7 月29日所書立之字據（下稱系爭字據）載
    明：「媽媽委託管理財產約五百萬元」可證，爰先位依據消
    費借貸關係，或終止委託管理關係後，適用或類推適用信託
    法第65條之規定，請求被上訴人返還500 萬元；如認無理由
    ，則備位依據民法第179 條規定，請求被上訴人返還此部分
    款項。又伊基於親情，本對被上訴人疼愛有加，並將被上訴
    人送到澳洲留學，詎被上訴人學成返台後，佯稱要幫伊申請
    花旗銀行信用卡，卻在信用卡申請文件中夾帶委託授權書及
    華南商業銀行 (下稱華南銀行 )電話語音轉帳存款戶約定書
    ，騙取伊之簽名。之後，被上訴人即持上開華南銀行電話語
    音轉帳存款戶約定書向華南銀行申請電話語音轉帳，並於91
    年8 月22日擅自以電話語音轉帳方式，將伊存放於華南銀行
    帳戶內之存款185萬7,000元轉存入被上訴人在花旗銀行信義
    分行之帳戶內，爰依據民法第184 條第1項前段及第179條之
    規定，請求被上訴人返還此部分款項。又被上訴人持上開委
    託授權書申領伊之印鑑證明及戶籍謄本後，連同所竊取伊之
    國民身分證及印鑑，偽造贈與契約書等文件，將伊所有坐落
    台北市○○區○○段5 小段159地號土地所有權應有部分68/
    10000，及其上門牌號碼台北市○○○路○段63巷53弄3號房
    屋（下稱系爭敦化南路房地），以贈與為原因移轉登記為被
    上訴人所有，又自88年1月間起至91年2月間止，將伊以自己
    名義出租系爭敦化南路房地所得收取之每月5萬5,000租金，
    合計209 萬元擅自轉入其帳戶內，並於被上訴人取得系爭敦
    化南路房地所有權後，再以所有權人之身分，以每月租金 6
    萬6,550 元出租予第三人，並收取91年3月份至同年7月份之
    租金計33萬2,750 元，致伊受有損害，是伊亦得依據民法第
    184條第1項前段及第179 條之規定，請求被上訴人返還此部
    分款項合計242萬2,750元。又被上訴人竊取伊之國民身分證
    、印章及國泰人壽保險股份有限公司（下稱國泰人壽保險公
    司）之保單，詐領伊之「期滿紅利」39萬元，被上訴人已於
    系爭字據上載明願意返還此部分款項等情，爰求為命被上訴
    人給付9,66萬9,750 元及自起訴狀繕本送達之翌日起至清償
    日止，按年息5%計算利息之判決。（另超過上開部分之請求
    ，業經原審判命被上訴人給付39萬1,028 元本息；而駁回上
    訴人其餘之請求，均未據兩造聲明不服而告確定。）
    被上訴人則以：伊並未向上訴人借款500 萬元，上訴人所提
    系爭字據係伊於91年7 月22日甫自台北市立療養院出院，受
    上訴人脅迫所簽立，伊已於91年12月30日向上訴人為撤銷之
    意思表示，故上訴人已不得再持該字據向伊請求。且上訴人
    自88年底至89年間，並無足夠資力可貸款500 萬元予伊，益
    見上訴人所為此部分之主張，並不實在。又伊並未騙取上訴
    人之簽名辦理上訴人在華南銀行帳戶之電話語音轉帳服務，
    亦未將上訴人之存款轉存入伊在花旗銀行之帳戶內。另上訴
    人於88年間即提及欲將系爭敦化南路房地贈與伊，並於89年
    12月間委託伊將系爭敦化南路房地移轉登記為伊所有，上訴
    人指稱伊竊取其身分證、印章及所有權狀資料，擅自辦理系
    爭敦化南路房地之所有權移轉登記，並不實在。又伊既為系
    爭敦化南路房地之所有權人，復為該房地之出租人，自享有
    收取租金之權利。又依國泰人壽保險公司發放紅利之作業程
    序，均會簽發以受益人為受款人、載明禁止背書轉讓之支票
    以為支付，故伊實無從將上訴人所有之保單紅利據為己有，
    是上訴人本件請求為無理由云云，資為抗辯。並提起反訴主
    張：上訴人早在86年間，即將坐落台北市○○區○○段2 小
    段81地號所有權應有部分248/1000，及其上門牌號碼台北市
    ○○○路4段248巷8 號房屋（下稱系爭忠孝東路房地）贈與
    予伊，並已辦畢所有權移轉登記，伊既為該房地之所有權人
    ，又係以伊之名義出租予他人，伊自有權收取租金。惟自91
    年7 月間起，該房地之租金即由上訴人收取，實則上訴人僅
    有為伊管理租金之權利，爰以反訴狀繕本之送達，為終止委
    託管理系爭忠孝東路房地租金之意思表示，是上訴人應將自
    92年9月份起至93年6月份所收取之租金合計60萬元返還予伊
    等情，爰依據民法第541條及第179條之規定，求為命上訴人
    給付60萬元之判決。（另超過上開部分之請求，業經原審判
    決被上訴人敗訴確定）
四、關於本訴部分：
  (一)關於上訴人請求被上訴人再給付500萬元部分：
  1.上訴人主張被上訴人於88年底至89年間，謊稱其在花旗銀行
    上班需要存款業績，陸續向伊借款合計500萬元，並提出系
    爭字據為證。雖為被上訴人所否認，惟依系爭字據所載：「
    （母）國泰19～20萬（期滿紅利）。（我）國華，改受益人
    ，放棄所有權力（利），歸屬母親乙○○。媽媽委託管理財
    產約500萬（元），目前只剩下200萬元左右。敦化南路房地
    產無條件歸還，地址敦化南路2 段63巷53弄3號1樓。忠孝東
    路4段248巷8號1樓如果沒有經過母親乙○○小姐同意，不可
    變更名字，不可買賣。敦化南路店面承租人丙○○經甲○○
    同意重新辦理出租人名義…2 間房地產租金（敦南、忠孝店
    面）全部由媽媽管理…」（見原審卷(一)第36頁）；而證人即
    上訴人之胞妹丁○○亦在原審到場證稱：「（系爭字據中關
    於500 萬元之記載）我聽原告（指上訴人）說，被告（指被
    上訴人）當初在花旗銀行上班，為了做業績，所以有拿出50
    0 萬元給被告做理財」等語；嗣又在本院到場證稱：「（系
    爭字據中關於『媽媽委託管理財產約500萬元，目前僅剩200
    萬元』之記載，）他（指被上訴人）沒有告訴我這是什麼意
    思，但是他在療養院有告訴我乙○○有給他幾百萬元在花旗
    （銀行）作業績，我問我姐姐乙○○他說有…正確金額我忘
    記了」，「（500 萬元部分）是甲○○在療養院跟我說的，
    我再打電話問乙○○」等語（見本院卷第114、116頁），顯
    見上訴人確曾交付500 萬元借款予被上訴人，供被上訴人充
    作存款業績。
  2.雖被上訴人云系爭字據係遭上訴人脅迫所書立，伊並已於91
    年12月30日向上訴人為撤銷書立系爭字據之意思表示，自不
    受該字據內容之拘束，並提出存證信函為證（見原審卷(二)第
    8 頁）。惟據證人丁○○在原審到場證稱：「（系爭字據）
    是被告於91年7月29日在住商不動產忠孝東路3段的店內寫的
    ，當天我在場」，「是因為之前被告就跟原告約好要在那裡
    寫協議（書），因為被告住院期間我有陪同，且我一直勸導
    被告要將原告的財務返還，他也同意，所以才由我陪同。之
    前已經都協調好了，只是當天要立一個書面協議，當天的氣
    氛很好，並無爭執。協議的結論是被告只要承認用不當的手
    法取得財物，原告就不會提出訴訟，但被告要求原告不要干
    涉被告的生活，內容就詳如（系爭字據）」，「在被告住院
    的時候，我跟原告都有去跟被告溝通，被告有同意」，「當
    初被告都有承認他的過錯，只強調他要自由。他承認的過錯
    包括未得原告同意取得保險箱內的珠寶，及未告知簽名的內
    容為何，即讓原告簽下不動產的移轉文件，另外也承認語音
    轉帳、保險單受益人部分變更」，「是（有看到被告全程書
    寫系爭字據），且之後，被告還帶我們到敦化南路中國信託
    的保險櫃，裡面有被告的遺書及不動產權狀、珠寶等」，「
    ( 之所以知悉兩造在系爭字據書立之前已經協調好，係因 ）
    我請了一個月的假，陪被告在療養院，所以我是全程參與 」
    等語（見原審卷(二)第86至88頁）；嗣又在本院到場證稱：「
    （系爭字據）我看過，這是在住商不動產辦公室寫的，當時
    甲○○有和乙○○協調好，… 他 (指被上訴人)寫該字據時
    我有在場」，「（甲○○簽完上開字據後，我們）有（去國
    華人壽保險股份有限公司），我們要去變更受益人及要保人
    ，有變更回來，去了兩次都是要變更名義」，「（系爭字據
    ）是他（指被上訴人）親自寫的，我就坐在他旁邊，沒有人
    強迫他寫，之前就協調好的」等語（見本院卷第113、115、
    116 頁）；另證人即代書黃彩蓮亦在原審到場證稱：「（91
    年7 月29日在住商不動產頂好店）有阿姨（指證人丁○○ )
    、兩造及下村章仁（即被上訴人之友人）在場，當初有聽到
    談錢的問題，我表示我不過問錢的事情，另外講到敦化南路
    的不動產，被告有表示要過（戶）還給原告，所以我就處理
    代書的手續，包括蓋章、拿資料等等，處理完畢我就先離開
    ，因為她們還要洽談錢的事情，所以我才沒看到 (系爭字據
    ）…之後兩造有到我的事務所來，先談敦化南路的房子，後
    來又談到忠孝東路的房子，我有繼續辦理敦化南路過戶的手
    續，並已辦理完成…」，「我知道兩造有在寫協議，但不確
    定為（系爭字據）」，「（本來已經談好敦化南路的房子過
    戶的問題，）因為在過戶時要印鑑證明，第1 次沒有準備，
    所以 (第 2次）才會又到我的事務所」等語（見原審卷(二)第
    83、84頁）；又被上訴人確有於91年9月2日將系爭敦化南路
    房地，以贈與為原因辦畢所有權移轉登記予上訴人，亦有建
    物登記謄本及土地登記謄本可證（見原審卷(二)第20、21頁）
    。則依上開情節，顯難認被上訴人係受上訴人脅迫而書立系
    爭字據，是被上訴人所為此部分之抗辯，殊不足取。
  3.被上訴人雖又云上訴人於88年底，在華南銀行之存款餘額僅
    3萬40元，應無足夠資力得以在88年底至89年間貸款500萬元
    予被上訴人。惟查上訴人主張伊曾於84年間以1,066 萬元出
    售其所有坐落台北市○○路289巷5弄38號7 樓房地，並於85
    年4 月13日借款120萬元予訴外人陳秋原，嗣又於86年5月19
    日以1,350萬元購買系爭忠孝東路房地，復於86年6月13日向
    台新銀行貸款480 萬元，又於同年月27日向國泰人壽保險公
    司貸款130 萬元，又於88年5月25日貸款150萬元予訴外人謝
    麗珠等情，業據上訴人提出不動產買賣契約書、抵押權塗銷
    同意書、抵押權設定契約書、台新銀行繳款明細表、國泰人
    壽保險公司保險單及本票為證（見原審卷(二)第171至179、28
    9至295頁）；然依上訴人在華南銀行所開立帳號0000000000
    00號帳戶（下稱系爭華南銀行帳戶）之存款往來明細表所示
    ，上訴人自84年間起至88年間止，其存款餘額大多在100 萬
    元以內（見本院卷第71至87頁），顯見上訴人於此期間在系
    爭華南銀行帳戶內雖無鉅額存款餘額，惟其仍有資力從事鉅
    額交易，是被上訴人徒以上訴人於88年底，在其所有系爭華
    南銀行帳戶內之存款餘額僅3 萬40元，遽認上訴人無資力貸
    款500萬元予被上訴人，亦不足取。
  4.依上所述，被上訴人既向上訴人借款500 萬元迄未清償，則
    上訴人依據消費借貸關係，請求被上訴人如數返還，自屬有
    據。（本院認上訴人就此部分之請求，依其先位主張之消費
    借貸關係為有理由，爰就其追加備位依據民法第179 條之規
    定而為請求是否有理由，即無庸予以審究。）
(二)關於上訴人請求被上訴人再給付185萬7,000元部分：
  1.經查上訴人之系爭華南銀行帳戶，於90年11月1 日以上訴人
    之名義申請電話語音轉帳服務，並指定轉帳存入上訴人在花
    旗銀行所開立帳號0000000000號之帳戶內，嗣於91年8 月22
    日自上訴人所有系爭華南銀行帳戶內，以電話語音轉帳方式
    ，分別轉帳100萬元、85萬7,000元存入被上訴人上開花旗銀
    行帳戶內，致系爭華南銀行帳戶內僅餘583 元等情，有華南
    銀行存款戶約定書及存款明細可稽（見原審卷(一)第37頁），
    且為兩造所不爭執，自堪信為真實。
  2.華南銀行懷生分行固於92年8月19日以(92)華銀懷生字第120
    號函覆：「依本行作業規定，申請語音轉帳，須本人持身分
    證、印章來行辦理」（見台灣台北地方法院檢察署－下稱台
    北地檢署92年度偵字第1652號卷第36頁）。惟據證人丁○○
    在原審到場證稱：被上訴人有向伊承認語音轉帳之事（見原
    審卷(二)第86頁）；復在本院到場證稱：「甲○○有在療養院
    住過，我和她聊天時他告訴我，甲○○慫恿乙○○辦卡，乙
    ○○沒有看清楚，就簽名，甲○○就拿乙○○的簽名文件，
    在乙○○不知情之情況下，把房子過戶到甲○○名下，我說
    怎麼那麼大膽，不怕被媽媽發現？他說她也沒有把握會成功
    ，包括語音轉帳，語音轉帳是他先去申請，再給乙○○簽名
    ，我到銀行問，銀行說是甲○○一個人去辦的。我有陪乙○
    ○到銀行去調閱錄影帶，當時他們說事隔太久調不到…甲○
    ○有向我承認，他利用語音轉帳二次，將乙○○的存款轉入
    他的帳戶，金額多少沒有告訴我」，「乙○○（華南）銀行
    的提款卡密碼被甲○○更改過，所以不知道新的密碼，叫我
    問甲○○，甲○○有告訴我新的密碼。甲○○有承認他更改
    乙○○的密碼」等語（見本院卷第113至115頁）；復經參諸
    上訴人已於91年8 月21日以被上訴人所為之上開行為涉犯竊
    盜等罪嫌，而向台北地檢署提出刑事告訴，有刑事告訴狀可
    稽（見原審卷(二)第123、124頁，台北地檢署91年度他字第53
    57號卷第1至5頁），則衡諸常情，上訴人絕不可能再於提出
    上開刑事告訴之翌（22）日，以語音轉帳方式，將其所有系
    爭華南銀行帳戶內之185萬7,000元存款轉帳存入被上訴人之
    花旗銀行帳戶內，致上訴人之存款餘額僅剩583 元，是依上
    開事證，堪認上訴人主張上開語音轉帳之行為係被上訴人擅
    自所為，應屬可取。
  3.被上訴人既未經上訴人之同意，即擅自以語音轉帳方式，將
    上訴人之存款185萬7,000元轉帳存入伊之花旗銀行帳戶內，
    其受領此部分之款項即屬無法律上之原因，致上訴人受損害
    ，是上訴人依據民法第179 條之規定，請求被上訴人返還此
    部分款項，亦屬有據。
  (三)關於上訴人請求被上訴人再給付242萬2,750元部分：
  1.上訴人主張系爭敦化南路房地原為伊所有，嗣遭被上訴人以
    偽造之贈與契約書等文件，將該房地移轉登記為被上訴人所
    有。雖為被上訴人所否認；惟查：
    (1)系爭敦化南路房地原為上訴人所有，於90年2月8日以贈與
      為原因，移轉登記為被上訴人所有；嗣被上訴人又於91年
      9月2日，以贈與為原因，將該房地移轉登記為上訴人所有
      ，有台北市大安地政事務所92年6 月25日北市大地三字第
      09230720000 號函附建物登記謄本、建物所有權狀、土地
      所有權狀、土地登記申請書及所有權移轉契約書可稽（見
      台北地檢署91年度他字第5303號卷第32至34頁，92年度偵
      字第2957號卷第136至158頁）。
    (2)被上訴人曾於91年7 月24日在台北市療養院書立承諾書記
      載：「本人甲○○藉此立書證明在本人出院後隔天立即將
      名下敦化南路（以不道德的方式從母親身上奪得）的房地
      產，以一次的方式歸還…」（見原審卷(二)第142 頁）；而
      被上訴人復已自認伊雖曾在台北市立療養院住院治療，惟
      僅係輕微之適應障礙，並無任何明顯之精神病症狀（見原
      審卷(二)第49、59頁），並提出診斷證明書為證（見原審卷
      (二)第51頁），足見被上訴人並非係在無意識或精神錯亂中
      書立上開承諾書。又被上訴人亦於系爭字據上記載：「敦
      化南路房地產無條件歸還，地址敦化南路2段63巷53弄3號
      1 樓」；又證人丁○○亦在原審到場證稱：被上訴人有承
      認伊未告知簽名的內容為何，即讓上訴人簽下不動產的移
      轉文件等語（見原審卷(二)第86頁）；復在本院到場證稱：
      「（系爭字據上記載『敦化南路房地產無條件歸還』，是
      因）甲○○慫恿乙○○辦卡，乙○○沒有看清楚，就簽名
      ，甲○○就拿乙○○的簽名文件，在乙○○不知情之情況
      下，把房子過戶到甲○○名下」等語（見本院卷第 113、
      114 頁）；復經參諸被上訴人於書立系爭字據後，即將系
      爭敦化南路房地以贈與為原因移轉登記為上訴人所有，是
      上訴人所為此部分之主張，應屬可取。
  2.上訴人雖主張被上訴人自88年1月間起至91年2月間止，擅自
    將伊出租系爭敦化南路房地每月所得租金5萬5,000元存入被
    上訴人之帳戶，合計209 萬元。惟據證人丙○○在本院到場
    證稱：「我向乙○○（承）租（系爭敦化南路房地）。86年
    3月1日承租，第一次租期5年，至91年2月29日（止），續租
    之租期…到期日為96年2 月28日。第一次出租人為乙○○，
    第二次則為甲○○小姐。第一次向乙○○承租時，每年開一
    次支票支付租金給乙○○。第二次開支票給甲○○」等語（
    見本院卷第112頁），足見證人丙○○於91年2月29日前向上
    訴人承租系爭敦化南路房地期間，係簽發支票交付予上訴人
    以支付租金。而依被上訴人之中國信託商業銀行存款存摺、
    存款系統歷史交易查詢報表、及花旗銀行之存款帳戶往來明
    細資料所示（見本院卷第37至47、157至168、171至297 頁）
    ，被上訴人自88年1月間起至91年2 月間止，並無每月5萬5,
    000 元之存款存入；此外，上訴人復不能證明被上訴人確有
    將此部分款項擅自存入其帳戶內，是上訴人所為此部分之主
    張，殊不足取。
  3.上訴人另主張被上訴人自91年3月份起至同年7月份，將系爭
    敦化南路房地出租予證人丙○○，並向其收取每月租金6 萬
    6,550元，合計收取33萬2,750元等情，為被上訴人所不否認
    ，且核與證人丙○○所為之上開證詞相符，並有被上訴人之
    上開中國信託商業銀行存款存摺可證（見本院卷第38、39頁
    ），自堪信為真實。則系爭敦化南路房地既原為上訴人所有
    ，並由上訴人出租而為收益，然被上訴人擅自將該房地移轉
    登記為其所有，復以所有權人之身分與證人丙○○續訂租賃
    契約，而收取上開租金，核其所為，自屬故意不法侵害上訴
    人之權利，是上訴人依據侵權行為之法則，請求被上訴人賠
    償此部分所受損害33萬2,750元，自屬有據。
  (四)關於上訴人請求被上訴人再給付39萬元部分：
  1.上訴人主張被上訴人竊取伊之國民身分證、印章及國泰人壽
    保險公司之保單，詐領伊之「期滿紅利」39萬元，被上訴人
    已於系爭字據上載明願如數返還云云。惟為被上訴人所否認
    ；且查系爭字據固記載：「（母）國泰19～20萬（期滿紅利
    ）。（我）國華，改受益人，放棄所有權力（利），歸屬母
    親乙○○」，然依此項記載，尚難認被上訴人已承認曾詐領
    上訴人之「期滿紅利」39萬元，並承諾予以返還；而證人丁
    ○○亦在本院到場證稱：「（系爭字據上關於國泰期滿紅利
    、更改受益人之記載，是因）這些保險受益人原是姐姐乙○
    ○，甲○○把名字改為他朋友的名字，甲○○在字據上所載
    ，表示他願意把受益人名義更改為乙○○。甲○○沒有告訴
    我他有領保險金的事情」等語（見本院卷第114 頁），是上
    訴人所為此部分之主張，尚不足取。
  2.依國泰人壽保險公司於93年7 月13日以國泰壽字第93070173
    號函覆：「查甲○○君於90年1 月12日以代辦方式代要保人
    乙○○君領取紅利，領取方式為受款人乙○○之禁背支票，
    領取金額合計新台幣壹拾玖萬捌仟柒佰陸拾肆元」，有上開
    函文、給付收據及支票可稽（見台北地檢署93年度偵續字第
    137 號卷第87至92頁）；又依上開付款支票所示，國泰人壽
    保險公司已於該支票上指定上訴人為受款人，並載明禁止背
    書轉讓，且該支票亦係由上訴人背書後存入其銀行帳戶內予
    以兌領，顯見被上訴人雖有代理上訴人辦理領取上開期滿紅
    利之手續，惟並未兌領該票款。
  3.兩造固有於92年8月5日在原審達成協議：「同意將國華、國
    泰人壽由原告為要保人、被告為被保險人之保險契約解約，
    其中可領得的款項全部歸原告」（見原審卷(二)第93頁），惟
    此協議內容核與上訴人所主張被上訴人詐領伊之「期滿紅利
    」39萬元一事無涉，是上訴人執此主張被上訴人應返還39萬
    元云云，亦屬無據。
  (五)依上所述，上訴人本訴請求被上訴人再給付718萬9,750元（
    計算式：5,000,000元＋1,857,000元＋332,750元＝7,189,
    750元），及自起訴狀繕本送達之翌日即92年1月17日起，至
    清償日止，按年息5%計算之利息部分，自屬有據；至逾上開
    部分再給付之請求，即屬無據。
五、關於反訴部分：
    被上訴人主張系爭忠孝東路房地為伊所有，伊雖書立系爭字
    據委託上訴人管理該房地之租金，惟伊已以反訴狀繕本之送
    達，為終止委託管理該租金之意思表示，是上訴人已無權繼
    續管理該房地之租金云云。惟為上訴人所否認；且查：
  (一)系爭忠孝東路房地係上訴人於86年5 月19日向訴外人陳文富
    以1,350萬元所購買，並於86年6月17日辦畢所有權移轉登記
    予被上訴人，嗣被上訴人於90年6 月間將該房地出租予訴外
    人張素溶，約定每月租金6萬元，租期自90年6月20日起至93
    年6 月19日止等情，有建物登記謄本、土地登記謄本、建物
    所有權狀、土地所有權狀、不動產買賣契約書、建物所有權
    狀、抵押權塗銷同意書、抵押權設定契約書、繳款明細及租
    賃契約書可證（見原審卷(一)第35頁，卷(二)第160 至164、171
    至179、191至193 頁），復為兩造所不爭執，自堪信為真實
    。
  (二)系爭字據固記載：「2 間房地產租金（敦南、忠孝店面）全
    部由媽媽管理」（見原審卷(一)第36頁）；然證人丁○○在本
    院到場證稱：「忠孝東路的房子是姐姐乙○○的，租給別人
    …租給別人的租金一開始是給乙○○收…之後乙○○告訴我
    ，他全部交給甲○○在處理，她要讓甲○○學習理財」，「
    （系爭字據上記載『敦南與忠孝租金給媽媽管理』是因）本
    來是給甲○○管理，租金收來要給乙○○，現在是要求甲○
    ○還給乙○○管理」，「（如此約定係因）乙○○全部委託
    甲○○管理收取租金，包括其他的財物，但收取的租金要歸
    還乙○○，但是甲○○全部都歸屬他自己…寫該字據的意思
    是說他不再管理財產，全部由乙○○自己管理」等語（見本
    院卷第114至116頁）；復經參諸系爭忠孝東路房地於90年 6
    月間即由被上訴人出租予訴外人張素溶，而系爭敦化南路房
    地於91年2 月間亦由被上訴人出租予訴外人丙○○，已如前
    述，足見上開2筆房地於91年7月29日被上訴人書立系爭字據
    時，均係以被上訴人之名義出租予他人使用；而被上訴人於
    系爭字據上另記載：「敦化南路房地產無條件歸還」、「敦
    化南路店面承租人丙○○經甲○○同意重新辦理出租人名義
    」，則綜合上開事證，應認被上訴人於系爭字據上記載「 2
    間房地產租金（敦南、忠孝店面）全部由媽媽管理」，乃係
    承諾自其書立系爭字據時起，即同意由上訴人收取系爭敦化
    南路房地及系爭忠孝東路房地之租金，而非與上訴人間成立
    委託管理契約，僅委託上訴人管理該租金。則兩造間就系爭
    忠孝東路房地之租金既無委託管理契約存在，被上訴人自無
    從終止該契約，是其依據民法第541 條之規定，請求上訴人
    返還自92年9月份起至9年6 月份止所收取之租金合計60萬元
    云云，自屬無據。又被上訴人既已同意上訴人收取此部分之
    租金，則上訴人受領此部分租金，即非無法律上之原因，是
    被上訴人依據民法第179 條之規定，請求上訴人返還不當利
    益60萬元，亦屬無據。
六、綜上所述，上訴人本訴請求被上訴人再給付718萬9,750元，
    及自92年1月17日起至清償日止，按年息5% 計算之利息部分
    ，為有理由，應予准許；至逾上開部分再給付之請求，為無
    理由，不應准許；而被上訴人反訴請求上訴人給付60萬元部
    分，為無理由，不應准許。從而，原審就上開本訴應予准許
    部分及就反訴部分所為上訴人敗訴之判決，自有未洽，上訴
    論旨指摘原判決各該部分為不當，求予廢棄改判，為有理由
    ；就上開本訴不應准許部分，所為上訴人敗訴之判決，核無
    違誤，上訴論旨指摘原判決此部分為不當，求予廢棄改判，
    為無理由。又兩造就上開本訴應予准許部分，既已分別陳明
    願供擔保以代釋明，聲請宣告或免為假執行，經核均無不合
    ，爰分別酌定相當之擔保金額併予准許。
七、至兩造其餘之攻擊或防禦方法及未經援用之證據，經本院斟
    酌後，認為均不足以影響本判決之結果，自無逐一詳予論駁
    之必要，併此敘明。
八、據上論結，本件上訴為一部有理由，一部無理由，依民事訴
    訟法第450條、第449條第1項、第463條、第390條第2項、第
    392條第2項、第79條，判決如主文。
中    華    民    國    95    年    7    月    25     日
                  民事第六庭  審判長法  官  林鄉誠
                                    法  官  楊豐卿
                                    法  官  彭昭芬
正本係照原本作成。
如不服本判決，應於收受送達後20日內向本院提出上訴書狀，其
未表明上訴理由者，應於提出上訴後20日內向本院補提理由書狀
（均須按他造當事人之人數附繕本）上訴時應提出委任律師或具
有律師資格之人之委任狀；委任有律師資格者，另應附具律師資
格證書及釋明委任人與受任人有民事訴訟法第 466條之1第1項但
書或第2項（詳附註）所定關係之釋明文書影本。
中    華    民    國    95    年    7     月    27    日
                                    書記官  丁華平
附註：
民事訴訟法第466條之1（第1項、第2項）：
對於第二審判決上訴，上訴人應委任律師為訴訟代理人。但上訴
人或其他法定代理人具有律師資格者，不在此限。
上訴人之配偶、三親等內之血親、二親等內之姻親，或上訴人為
法人、中央或地方機關時，其所屬專任人員具有律師資格並經法
院認為適當者，亦得為第三審訴訟代理人。


司法院資訊處製作；財團法人民間司法改革基金會備份。
